臺灣雲林地方法院刑事判決
111年度易字第53號
公  訴  人  臺灣雲林地方檢察署檢察官
被      告  謝佾志



上列被告因違反洗錢防制法等案件，經檢察官提起公訴（110年
度偵字第1127號），本院判決如下：
    主      文
謝佾志共同犯洗錢防制法第十四條第一項之一般洗錢罪，處有期
徒刑肆月，併科罰金新臺幣貳萬元，罰金如易服勞役，以新臺幣
壹仟元折算壹日。
未扣案之犯罪所得新臺幣貳萬肆仟陸佰貳拾參元沒收，於全部或
一部不能沒收或不宜執行沒收時，追徵其價額。
    事實及理由
一、犯罪事實：
    謝佾志明知將金融機構帳戶資料交給他人使用，常被利用為
    與財產有關之犯罪工具，而對於他人利用其所提供之金融機
    構帳戶實行詐欺或其他財產犯罪，有所預見，並可預見提領
    別人匯入其所提供金融帳戶內之來路不明款項後，再轉交予
    他人之舉，極可能係他人收取詐騙所得款項，且欲掩飾、隱
    匿詐騙所得去向。詎謝佾志竟以上揭事實之發生均不違背其
    本意之不確定故意，與真實姓名、年籍不詳綽號「大胖（或
    大摳仔，下稱大胖）」之成年人共同意圖為自己不法之所有
    ，基於詐欺取財及掩飾、隱匿詐欺所得去向之不確定故意之
    犯意聯絡，於民國109年10月12日前某日，依照「大胖」之
    指示，將其所申辦之臺中商業銀行帳號000000000000號帳戶
    (下稱本案帳戶)之帳號，提供予「大胖」使用。嗣「大胖」
    取得本案帳戶之帳號後，於同年10月12日假冒網路賣場客服
    人員，撥打電話向羅湘晴誆稱：因公司電腦問題，將其設為
    高級會員，需依銀行人員指示取消設定云云，致羅湘晴陷於
    錯誤，而於同日19時54分許，操作網路銀行匯款新臺幣(下
    同)49,123元至本案帳戶內。謝佾志隨即於同日20時許，依
    「大胖」指示提領其中49,000元後交付不詳金額予「大胖」
    ，以此方式掩飾、隱匿詐欺所得去向。嗣羅湘晴發覺受騙，
    報警處理，始循線查悉上情。
二、認定犯罪事實所憑之證據及理由：
  ㈠證據能力方面：
　　本院下述所引用被告謝佾志以外之人之供述證據，被告於本
    院準備程序時明示同意有證據能力（見本院卷第41頁），亦
    未於言詞辯論終結前聲明異議，本院審酌該等供述證據作成
    時之情況，尚難認有何違法取證或其他瑕疵，且與本案待證
    事實具相當關聯性，以之為本案證據尚無不當，依刑事訴訟
    法第159條之5規定，均有證據能力；又本院以下所引用非供
    述證據，並無證據證明有出於違法取得情形，復經本院依刑
    事訴訟法踐行調查程序，亦認均有證據能力。
  ㈡證明力方面：
    訊據被告固坦承申辦本案帳戶，並將本案帳戶之帳號提供予
    「大胖」，且於上開時間提領款項等事實，惟矢口否認有何
    詐欺、洗錢之犯行，辯稱：我在嘉義看廟會時，借90,000元
    給「大胖」，他說1個月後還我錢，我把本案帳戶的帳號寫
    給「大胖」，後來我看他有匯40,000多元，我自己急用錢就
    去領出來云云。經查：
　⒈本案帳戶係被告所有，其提供本案帳戶帳號予「大胖」，並
    提領被害人羅湘晴匯入49,123元中之49,000元等事實，為被
    告所不爭執（見本院卷第39頁、第40頁），且有臺中商業銀
    行111年3月3日中業執字第1110006207號函暨開戶資料、交
    易明細各1份可資佐證（見本院卷第53頁至第63頁），此部
    分事實，堪以認定。而「大胖」於109年10月12日，假冒網
    路賣場客服人員，撥打電話向羅湘晴誆稱：因公司電腦問題
    ，將其設為高級會員，需依銀行人員指示取消設定云云，致
    羅湘晴陷於錯誤，而依指示匯款49,123元等節，亦據羅湘晴
    於警詢中證述屬實（見偵卷第23頁），復有羅湘晴提供之LI
    NE對話紀錄1份、內政部警政署反詐騙諮詢專線紀錄表1份、
    臺幣活存明細1紙在卷可稽（偵卷第26頁至第28頁背面），
    是被告交付「大胖」本案帳戶之帳號，確曾遭利用作為向羅
    湘晴詐騙之工具乙情，同堪認定。而被告交付予「大胖」之
    本案帳戶暨因此做為詐欺之工具使用，依有利被告之認定，
    應係由「大胖」分工向羅湘晴施詐，而無第3人參與分工。
　⒉金融機構帳戶係作為便利資金流通使用，具有強烈屬人性格
    ，且近年來社會上各式詐財手段迭有所聞，我國政府及大眾
    傳播媒體乃透過各類方式廣泛宣導，再三呼籲勿將個人帳戶
    資料任意提供他人匯款使用，希冀澈底杜絕詐騙犯罪；又現
    今詐欺犯罪雖多有使用他人帳戶作為被害人匯款（轉帳）之
    用，企圖避免遭警循線追查，但審諸金融機構帳戶提款必以
    持有存摺及印鑑，或以該帳戶金融卡配合鍵入正確密碼使用
    為前提，故渠等為求遂行犯罪目的，多與帳戶所有人具有犯
    意聯絡而指示代為提款，或實際取得帳戶資料（例如存摺、
    金融卡暨密碼），藉此降低遭未參與犯罪之人擅自提領或逕
    向偵查機關檢舉之風險，衡情當無可能在未確保順利提領犯
    罪所得之情況下，任意指定不知情第三人之帳戶作為被害人
    交付款項之重要犯罪工具。準此，被告非僅提供本案帳戶作
    為「大胖」指示被害人匯入前開款項之用，其後更陸續提領
    該款項，而該款項數額非微，在被告未將「大胖」分得部分
    交付「大胖」之前，該款項完全處於被告得以任意處分之情
    況下，苟非彼此間存有相互信賴並利用彼此犯行之關係，實
    無可能任由被告單獨持有前開款項。另佐以被告提領之時間
    ，可知被告係於被害人匯款後，短短6分鐘內提領該款項，
    與詐欺案件中，負責提領款項之車手均係依指示於款項入帳
    後隨即提出之模式如出一轍，顯示被告在本案中係擔任提供
    帳戶、依指示提領詐欺所得之角色甚明。復審以被告行為時
    為成年人、教育程度為高中畢業、在黃昏市場鵝肉舖工作6
    、7年（見本院卷第116頁、第122頁），具有一定之智識程
    度及社會經驗，於本院準備程序時供述：存摺、金融卡都在
    我身上，我沒有那麼笨，我知道這個危險的，因為我新聞看
    很多，賣人頭那些等語（見本院卷第39頁），依其智識能力
    及社會生活經驗，縱令未實際參與對被害人施詐過程，但對
    於提供本案帳戶予交情不深之「大胖」使用，極可能遭濫用
    對不特定人訛詐財物一節，主觀上應有所預見，竟仍將其所
    申辦之本案帳戶提供予「大胖」使用，甚而依指示前往提領
    款項，並交付予「大胖」，欲使原匯入本案帳戶之不法贓款
    去向難以追查，以此方式參與「大胖」詐欺取財之部分犯行
    ，主觀上即係對其行為成為犯罪計畫之一環，而促成犯罪既
    遂之結果予以容任。是被告雖無積極使詐欺取財、洗錢犯罪
    發生之欲求，然其對於縱使替「大胖」提領之款項為詐欺財
    產犯罪所得，且所為會使贓款去向難以追查各節，亦有任其
    發生而不違背本意之意思。揆諸前揭說明，足認被告有與「
    大胖」共同詐欺取財及洗錢之不確定故意至明。
　⒊被告雖以前詞置辯，惟被告自警詢、偵查及本院審理時所述
    如下：
　⑴於警詢時稱：約在109年9月中旬，我參加廟會陣頭看熱鬧時
    ，「大胖」向我反映他家裡有人住院，須要借錢周轉，所以
    我找一些朋友湊出90,000元（包含我自己出的60,000元），
    當下我有請「大胖」留電話給我，於同年10月12日，我發現
    有不明款項49,123元匯進來，我打電話聯絡「大胖」，才發
    現該號碼是空號，我不知道為什麼被害人匯款轉帳進來，我
    以為是「大胖」依約還我的錢云云（見偵卷第7頁至第8頁背
    面）。
　⑵於偵查中稱：我於109年8月借「大胖」90,000元，當時我身
    上帶30,000、40,000元，還跟旁邊陣頭朋友借錢湊90,000元
    給「大胖」，當下我將本案帳戶的帳號寫給「大胖」，他說
    1個月內還錢，後來某日晚上6、7時許，「大胖」打電話進
    來說要還錢，我當天晚上就去領49,000元，當下我又有欠別
    人錢，我就想說領一領還錢，我不知道「大胖」的本名，一
    領到錢回撥給「大胖」，他的電話就變成空號；當時49,123
    元入帳時，我剛好人在外面，旁邊有郵局提款機，我就想說
    領領看云云（偵卷第46頁至第47頁）。
　⑶於本院準備程序時稱：我於109年9月借9萬元給「大胖」，他
    說1個月後還我，那時候沒有說要怎麼還我，我去看他有匯4
    萬多元，他打FACETIME叫我去領錢，我自己急用錢云云（見
    本院卷第39頁）。於本院審理時稱：我跟「大胖」見3、4次
    面，他的年紀約32、33歲，出陣頭時才看的到他，看熱鬧時
    ，因為義氣就借錢給他9萬元，我自己出6萬元，利息給他自
    己算就好，他跟我說1個月後去看帳戶有沒有錢，我那天晚
    上在外面，就去看一下帳戶有沒有錢，領錢那天他沒有打電
    話給我；另案重利案件，我知道借款人的姓名、也有給他簽
    借據、本票，本案沒有寫借據，也沒有寫本票擔保，因為那
    時候只是看熱鬧，沒有帶東西云云（見本院卷第111頁至第1
    21頁），已見其所辯前後不一。
　⑷參以被告曾於110年4月9日、同年5月8日分別貸與他人10,000
    元、15,000元，而收取重利之犯行，經本院於111年2月15日
    以110年度六簡字第321號判決論罪科刑，有該刑事簡易判決
    書影本1份存卷可參（見本院卷第89頁至第93頁），被告於
    另案重利案件，借款合計25,000元，明確知悉借款人之姓名
    ，與借款人約定還款期限、利息之計算方式，並請借款人書
    立借據、本票擔保，其於本案卻稱借款90,000元（為另案的
    3.6倍數額），但對於「大胖」真實姓名、住居所全然不知
    ，不僅未約定利息，亦無請「大胖」簽借據、本票，則被告
    實際上有無借款予「大胖」，實啟人疑竇，也不符合借款之
    常情。況被告對於借款9萬元中自己實際支出之金額，於警
    詢時稱自己出6萬元，於偵查中稱自己出3、4萬元，以被告
    聲稱沒有別人欠我錢，是我欠人錢（見本院卷第116頁）之
    經濟狀況，殊難想像被告對於自身實際支出之金額存有為數
    不少之差距；再者，本案被害人匯款49,123元與被告借款之
    金額為90,000元相異，被告非但未起疑竟於匯款後6分鐘及
    時提領，而對於其能精準地於被害人匯入款項後6分鐘提領
    ，先於偵查及準備程序中稱「大胖」當天有打電話叫伊去領
    錢，於審理時又改稱「大胖」未打電話，提領完後打電話給
    「大胖」就變空號，其所述前後天差地別，若真是「大胖」
    還款，理當致電被告告知及確認收款無誤，但全然沒有，自
    無從信其空言所辯為真。
  ⒋綜上各節，被告辯解顯為臨訟卸責之詞，難以採信，本案事
    證明確，被告上開犯行洵堪認定，應依法論科。
三、論罪科刑：
  ㈠本案被害人遭詐騙匯款至本案帳戶，該款項係「大胖」犯詐
    欺罪而得，自屬洗錢防制法第3條第2款規定之「特定犯罪」
    所得，被告將本案帳戶供「大胖」作為向被害人收取詐騙款
    項之人頭帳戶，復又依「大胖」之指示提領帳戶內之金錢後
    ，交付「大胖」，而為傳遞，即足掩飾、隱匿該特定犯罪所
    得之去向，自已該當洗錢防制法第2條第2款、第14條第1項
    之一般洗錢行為。是核被告所為，係犯刑法第339條第1項之
    詐欺取財罪、洗錢防制法第2條第2款、第14條第1項之一般
    洗錢罪。起訴書認被告上開所為係犯刑法第339條第1項之詐
    欺取財罪，且為幫助犯，容有未洽，惟其社會基本事實同一
    ，且經本院於審理程序告知被告並給予陳述意見之機會（見
    本院卷第106頁），保障被告之防禦權，爰依刑事訴訟法第3
    00條之規定予以變更起訴法條。
  ㈡被告與「大胖」間有犯意聯絡及行為分擔，應論以共同正犯
    。
  ㈢被告以一行為同時觸犯上揭2罪名，為想像競合犯，應依刑法
    第55條規定，從一重論以洗錢防制法第14條第1項之一般洗
    錢罪。
  ㈣爰以行為人之責任為基礎，審酌被告正值青壯，有謀生能力
    ，竟不思循正當途徑賺取財物，將其申辦之本案帳戶提供予
    「大胖」使用，並於被害人匯款後，前往領款並交付，使被
    害人受有財產損失，所為誠屬不該；且被告犯後否認犯行，
    迄今未賠償被害人所受損害，另考量被告犯罪手段、情節、
    參與程度及被害人受損金額，兼衡被告於本院審理時自陳之
    智識程度、職業、生活暨家庭經濟狀況（見本院卷第122頁
    ）等一切情狀，量處如主文所示之刑，並就併科罰金部分，
    諭知易服勞役之折算標準。
四、沒收部分：
　  犯罪所得，屬於犯罪行為人者，沒收之；前二項之沒收，於
    全部或一部不能沒收或不宜執行沒收時，追徵其價額，刑法
    第38條之1第1項前段、第3項分別定有明文。又共同正犯犯
    罪所得之沒收、追徵，應就各人所分得之數為之。所謂各人
    「所分得」之數，係指各人「對犯罪所得有事實上之處分權
    限」而言。因此，若共同正犯各成員內部間，對於犯罪所得
    分配明確時，應依各人實際所得宣告沒收；若共同正犯對於
    犯罪所得，其個人確無所得或無處分權限，且與其他成員亦
    無事實上之共同處分權限者，自不予諭知沒收；然若共同正
    犯對於犯罪所得享有共同處分權限時，僅因彼此間尚未分配
    或分配狀況未臻具體、明確，參照民法第271條「數人負同
    一債務，而其給付可分者，除法律另有規定或契約另有訂定
    外，應各平均分擔之」，民事訴訟法第85條第1項前段「共
    同訴訟人，按其人數，平均分擔訴訟費用」等規定之法理，
    應平均分擔（最高法院108年度台上字第3271號判決參照）
    。本件被害人匯款49,123元（被告提領其中之49,000元，剩
    餘123元仍存於本案帳戶為被告所得），屬被告詐欺之犯罪
    所得，依刑法第38條之1第1項規定，應予沒收，如被告與共
    犯之間如何分配犯罪所得未臻明確，揆諸前述說明，非不得
    平均計算而予沒收，故被告與「大胖」2人，其等在本案詐
    欺犯行之分工及地位不相上下，缺少一環節，均無法順利遂
    行詐欺犯行，故被告提領出之49,000元應由其2人平分取得
    ，此部分被告分得24,500元（49,000÷2＝24,500），再加計
    上開123元，被告本案犯罪所得為24,623元，爰依刑法第38
    條之1第1項前段、第3項之規定宣告沒收，並諭知於全部或
    一部不能沒收或不宜執行沒收時，追徵其價額。
據上論斷，應依刑事訴訟法第299條第1項前段、第300條，判決
如主文。
本案經檢察官吳文城提起公訴，檢察官林豐正到庭執行職務。
中　　華　　民　　國　　111 　年　　5 　　月　　19　　日
                  刑事第二庭  審判長法  官 王紹銘
                                    法  官 黃麗竹
                                    法  官 簡鈺昕
以上正本證明與原本無異。　　　　　　　　　　　　　　　　
如不服本判決應於收受送達後20日內向本院提出上訴書狀，並應
敘述具體理由；其未敘述上訴理由者，應於上訴期間屆滿後20日
內向本院補提理由書（均須按他造當事人之人數附繕本）「切勿
逕送上級法院」。
                                    書記官 林芳宜
中　　華　　民　　國　　111 　年　　5 　　月　　19　　日
附錄本案論罪科刑法條全文：
中華民國刑法第339條
（普通詐欺罪）
意圖為自己或第三人不法之所有，以詐術使人將本人或第三人之
物交付者，處5年以下有期徒刑、拘役或科或併科50萬元以下罰
金。
以前項方法得財產上不法之利益或使第三人得之者，亦同。
前二項之未遂犯罰之。
洗錢防制法第2條
本法所稱洗錢，指下列行為：
一、意圖掩飾或隱匿特定犯罪所得來源，或使他人逃避刑事追訴
    ，而移轉或變更特定犯罪所得。
二、掩飾或隱匿特定犯罪所得之本質、來源、去向、所在、所有
    權、處分權或其他權益者。
三、收受、持有或使用他人之特定犯罪所得。
洗錢防制法第14條
有第二條各款所列洗錢行為者，處7年以下有期徒刑，併科新臺
幣5百萬元以下罰金。
前項之未遂犯罰之。
前二項情形，不得科以超過其特定犯罪所定最重本刑之刑。